臺中高等行政法院裁定
111年度訴字第94號
原      告  廖宗德                                     

被      告  彰化縣政府                                
代  表  人  王惠美              
上列當事人間陳情事件，原告不服行政院農業委員會中華民國11
1年2月18日農訴字第1100727495號訴願決定，提起行政訴訟，本
院裁定如下：
　　主  文
一、原告之訴駁回。
二、訴訟費用由原告負擔。
　　理  由
按「原告之訴，有下列各款情形之一者，行政法院應以裁定駁
  回之。……十、起訴不合程式或不備其他要件者。」行政訴訟法
  第107條第1項第10款定有明文。另「（第1項）人民因中央或
  地方機關對其依法申請之案件，於法令所定期間內應作為而不
  作為，認為其權利或法律上利益受損害者，經依訴願程序後，
  得向行政法院提起請求該機關應為行政處分或應為特定內容之
  行政處分之訴訟。（第2項）人民因中央或地方機關對其依法
  申請之案件，予以駁回，認為其權利或法律上利益受違法損害
  者，經依訴願程序後，得向行政法院提起請求該機關應為行政
  處分或應為特定內容之行政處分之訴訟。」復經同法第5條所
  明定。此所謂「依法申請之案件」，係指人民依據法令有權利
  請求行政機關作成特定內容之行政處分，而行政機關對其申請
  有為准駁之義務者而言。法令若未賦予人民申請權，即非上開
  法條規定之依法申請案件，其聲請（申請）、陳情或檢舉僅係
  促請行政機關考量是否為其請求之行為，無論行政機關之答覆
  如何，對於該提出請求的人而言，均不發生何種法律效果，並
  非行政處分，亦不直接影響其權利或法律上利益，即不得對該
  答覆提起行政訴訟（包括撤銷訴訟、課予義務訴訟）。而是否
  為「依法申請之案件」乃提起行政訴訟法第5條規定「課予義
  務訴訟」之前提要件（特別訴訟要件），當事人是否具備法令
  規定請求權之要件，才是其訴有無理由之問題。故法令若未賦
  予人民申請權，其起訴即欠缺訴訟要件，行政法院應依行政訴
  訟法第107條第1項第10款，以裁定駁回之（最高行政法院100
  年度判字第2124號判決意旨參照）。
本件前因彰化縣○○市○○里里長於110年8月11日以電話通報彰化
  縣○○市○○○○○○○○○○○○里0段000巷00號及56號住宅後方（下稱系
  爭地點）邊坡土石崩落乙事，經該公所以110年8月13日彰市農
  業字第1100032944號函通知被告，被告於110年8月24日至系爭
  地點勘查結果，系爭地點為私人土地，遂以110年8月30日府水
  保字第1100305836號函（下稱110年8月30日函）檢送該次會勘
  紀錄並周知系爭地點土地所有權人（含原告），嗣原告收受被
  告110年8月30日函，原告乃以110年9月12日請願書向被告請求
  釐明系爭地點邊坡土石崩落危險之成因，並為整治處理，再經
  被告於110年9月30日派員至系爭地點會勘後，以110年10月6日
  府水保字第1100353660號函（下稱110年10月6日函）檢送該會
  勘紀錄予原告。原告不服，提起訴願，惟遭訴願決定不受理，
  遂提起本件訴訟。
本件原告111年4月20日行政訴訟起訴狀起訴聲明為：「㈠請求撤
  銷行政院農業委員會訴願決定及被告110年8月30日及110年10
  月6日請願案對原告之處分。㈡請判決被告在彰化縣○○市○○段○○
  ○○00000號地上方被告所有或管理之30-5、38-8、38-377、38-
  55等土地建造排水溝等水土保持設施，並修復門牌號碼彰化縣
  ○○市○○路0段000巷00000號房屋前至八卦山上之健康步道，以
  免八卦山頂之雨水經被告管理之國有土地繼續產生土石流沖刷
  山下38-31號土地上之民房及步道，造成門牌號碼彰化縣○○市○
  ○路0段000巷00號、50號、50-16號、56號等房屋牆壁破損，地
  基掏空下陷，步道崩坍中斷等生命財產之損壞，市民健康活動
  受阻之危險擴大，以符憲法第15條人民之生存權財產權應予保
  障及水土保持法之規定，造福人民。」嗣於111年5月26日以行
  政訴訟陳報狀補正關於訴之聲明第2項係依憲法第15條及行政
  訴訟法第5條第1項提起課予義務訴訟，請求被告設置如上述訴
  之聲明第2項之水土保持設施及修復斷裂之健康步道等語（參
  見本院卷第15-17頁、第195-199頁）。茲就原告起訴之事項判
  斷如下：
　㈠訴之聲明第1項請求撤銷被告110年8月30日函部分：
  　⒈經查被告110年8月30日函，係因彰化縣○○市○○里里長於110
      年8月11日以電話通報彰化縣彰化市公所系爭地點有邊坡
      土石崩落乙事，經該公所以110年8月13日彰市農業字第11
      00032944號函通知被告，被告於110年8月24日至系爭地點
      勘查結果，因系爭地點為私人土地，遂以110年8月30日函
      檢送該次會勘紀錄並周知系爭地點土地所有權人（含原告
      ），原告方收受被告110年8月30日函，是被告110年8月30
      日函係被告就訴外人即當地里長提出之陳情事件，將會勘
      結果之單純事實敘述及理由說明通知原告。按行政訴訟法
      第4條第1項規定：「人民因中央或地方機關之違法行政處
      分，認為損害其權利或法律上之利益，經依訴願法提起訴
      願而不服其決定，或提起訴願逾3個月不為決定，或延長
      訴願決定期間逾2個月不為決定者，得向行政法院提起撤
      銷訴訟。」是以，提起撤銷訴訟，以欲撤銷之標的係行政
      處分為前提。而所謂行政處分，依訴願法第3條第1項及行
      政程序法第92條第1項規定，係指中央或地方行政機關就
      公法上具體事件所為之決定或其他公權力措施而對外直接
      發生法律效果之單方行政行為而言。至行政機關所為通知
      、單純事實之敘述、理由之說明、就法令或行政契約約定
      條款所為釋示、重申及行政指導等，並未對外直接發生法
      律上效果，即非行政處分，人民即不得對之提起行政爭訟
      （最高行政法院44年判字第18號、59年判字第245號、62
      年裁字第41號判例意旨參照）。是若當事人提起之撤銷訴
      訟非屬行政訴訟法第4條第1項規範之類型，即應認其起訴
      不備要件，依行政訴訟法第107條第1項第10款後段規定裁
      定駁回。
 　 ⒉經查，如前所述，被告110年8月30日函，係因訴外人彰化
      縣○○市○○里里長於110年8月11日以電話通報彰化縣彰化市
      公所關於系爭地點邊坡土石崩落乙事，經該公所通知被告
      ，被告於110年8月24日現地勘查結果，系爭地點為私人土
      地，遂以110年8月30日函檢送該次會勘紀錄並周知水土保
      持義務人即系爭地點土地所有權人（含原告），是故被告
      所為110年8月30日函僅為被告就訴外人即當地里長提出之
      陳情事件，將會勘結果之單純事實敘述及理由說明通知原
      告，並不因該敘述或說明而生法律效果，自非行政處分，
      依前揭規定及說明，原告自不能據以提起訴願及撤銷訴訟
      。且原告雖不服被告所為110年8月30日函，惟查原告前並
      未曾就110年8月30日函表示不服並提起訴願，則原告此部
      份聲明未經訴願，亦有起訴要件不備之不合法，且其情形
      不能補正，依據前揭行政訴訟法第107條第1項第10款規定
      ，其訴為不合法，應予駁回。
　㈡關於訴之聲明第1項請求撤銷被告110年10月6日函及請求命被
    告為訴之聲明第2項部分：
　　⒈經查，被告110年10月6日函係因原告以110年9月12日請願
      書向被告請求釐明系爭地點邊坡土石崩落危險之成因，並
      為整治處理，再經被告於110年9月30日派員至系爭地點會
      勘後，續以110年10月6日函檢送該會勘紀錄予原告，原告
      不服，提起訴願，惟遭訴願決定不受理，遂提起本件訴訟
      。又原告訴之聲明第2項部分，經本院行使闡明權，以111
      年5月19日中高行應和111訴000094字第1110001169號函，
      命原告補正此部分訴之聲明法律上請求依據及提起之訴訟
      類型為何（本院卷第191頁），嗣經原告以111年5月26日
      書狀載明係援引水土保持法第4條、第8條、第9條、憲法
      第15條、行政訴訟法第5條規定請求被告依原告訴之聲明
      第2項設置水土保持設施及修復斷裂之健康步道等語，有
      原告上開陳報狀（本院卷第195至199頁）在卷可稽，核原
      告就訴之聲明第2項部分，係提起課予義務訴訟甚明。
　　⒉按人民提起課予義務訴訟，除聲明請求命行政機關作成行
      政處分或特定內容之行政處分外，另附帶聲明請求將否准
      處分或訴願決定撤銷，其乃附屬於課予義務訴訟之聲明，
      並非獨立之撤銷訴訟，與課予義務訴訟具一體性，不可分
      割。據此，人民因行政機關對其依法申請案件予以駁回，
      提起訴願，而經訴願機關以訴願對象之非行政處分而為不
      受理決定者，因人民就其依法申請案件(即請求行政機關
      為行政處分或特定內容的行政處分)，經訴願程序未獲救
      濟，應認已符合行政訴訟法第5條第2項課予義務訴訟之起
      訴要件，並應許其於訴訟中聲明撤銷行政機關所為之否准
      處分及訴願決定，無庸將原告所提課予義務之聲明，割裂
      為撤銷訴訟及課予義務訴訟（最高行政法院111年度抗字
      第5號裁定意旨參照）。
  　⒊次按所謂「依法申請」，參照司法院釋字第469號解釋所揭
      示的保護規範理論，如法律明確規定特定人得享有權利，
      或對符合法定條件而可得特定之人，授予向行政主體或國
      家機關為一定作為之請求權者，其規範目的在於保障個人
      權益，該個人可以「依法申請」，固無疑義；如法律雖係
      為公共利益或一般國民福祉而設之規定，但就法律之整體
      結構、適用對象、所欲產生之規範效果及社會發展因素等
      綜合判斷，可得知亦有保障特定人之意旨，且法律對主管
      機關應執行職務行使公權力之事項規定明確，該管機關公
      務員依此規定對可得特定之人負有作為義務已無不作為之
      裁量空間，受該法律保護之人，亦具有公法上請求權；如
      解釋的結果，認定該當法規範僅以公共利益的保障為目標
      ，據此而為之行政處分或行政措施，其所生有利於人民之
      法律效果，對人民而言僅屬「反射利益」，即不足以作為
      請求之依據。故人民向主管機關檢舉他人有違法行為，並
      請求加以排除或導正，而主管機關未予處理，或函稱被檢
      舉人並無違法行為，檢舉人得否提起行政訴訟，以示不服
      ，則端視所檢舉違反之法令或其他相關法令，是否賦與檢
      舉人有向國家請求對被檢舉人為一定作為之公法上權利，
      或該法令所保護之法益是否及於檢舉人權利或法律上利益
      而定。如法令未賦與檢舉人就其檢舉事項有向國家請求對
      被檢舉人為一定作為之權利，而只是基於公益，授權主管
      機關得對違規行為人作成一定的負擔處分者，檢舉人之個
      人權益即不在其保護範圍，其檢舉僅是促使主管機關發動
      職權，從而主管機關之作為與否，尚難謂對檢舉人之權益
      造成何種損害，其亦無請求行政機關為一定行政行為之公
      法請求權存在（最高行政法院100年度判字第2124號判決
      意旨參照）。
　  ⒋又按水土保持法第1條第1項規定：「為實施水土保持之處
      理與維護，以保育水土資源，涵養水源，減免災害，促進
      土地合理利用，增進國民福祉，特制定本法。」可知水土
      保持法係為公共利益及一般國民福祉而立，課予水土保持
      義務人對國家土地之作為義務，而水土保持法第4條、第8
      條、第9條係分別規定公、私有土地之之經營人、使用人
      或所有人，為水土保持法所稱之水土保持義務人；水土保
      持義務人於特定地區為治理或經營、使用行為，應經調查
      規劃，依水土保持技術規範實施水土保持之處理與維護；
      各河川集水區應由主管機關會同有關機關針對水土資源保
      育及土地合理利用之需要，擬定治理計畫，由有關機關、
      機構或水土保持義務人分期分區實施。上開規定固課予水
      土保持義務人對國家之作為義務，然就水土保持法之整體
      結構、適用對象及所欲產生之規範效果等綜合判斷，並未
      賦予第三人享有申請主管機關應施作相關附屬設施之公法
      上請求權（最高行政法院100年度判字第2124號判決意旨
      參照）。則原告引據水土保持法規定作為其得申請被告應
      作成訴之聲明第2項之水土保持設施及修復健康步道等之
      實體法請求權基礎，欠缺賦予申請權之法令依據，自非「
      依法申請之案件」。又查，原告以110年9月12日請願書向
      被告請求釐明系爭地點邊坡土石崩落危險之成因，並為整
      治處理，再經被告於110年9月30日派員至系爭地點會勘後
      ，續以110年10月6日函檢送該會勘紀錄予原告，是原告之
      110年9月12日請願書僅係促使行政機關發動職權，而屬建
      議之陳情性質，並非依法申請之案件。則被告就原告上開
      陳情以110年10月6日函予以回復，亦僅為單純的事實敘述
      及理由說明，並不因此而生法律效果，自非行政處分，且
      如前所述法令並未賦予人民申請權，原告起訴即欠缺訴訟
      要件，是依行政訴訟法第107條第1項第10款規定，應以裁
      定駁回。
　㈢綜上，本件前因彰化縣○○市○○里里長於110年8月11日向彰化
    縣彰化市公所通報系爭地點邊坡土石崩落乙事，再經該公所
    通知被告，被告於110年8月24日至系爭地點勘查結果，系爭
    地點為私人土地，遂以110年8月30日函檢送該次會勘紀錄通
    知原告，被告110年8月30日函並未對原告規制任何公法上之
    權利義務，亦無損害其權益，性質上並非行政處分，是原告
    訴之聲明第1項係對非屬行政處分之110年8月30日函請求本
    院撤銷，依據前開規定及說明，其訴之聲明第1項部分自屬
    起訴不備其他要件，且其情形無從命補正，應予裁定駁回。
    另原告於收受被告110年8月30日函文後，原告以被告應於被
    告所管理之30-5、38-8、38-377、38-55等土地建造排水溝
    等水土保持設施，並修復彰化市○○路0段000巷00000號門牌
    房屋前至八卦山上之健康步道為由，向被告提出陳情，經被
    告以110年10月6日函答覆原告，該函文對於原告之權利或法
    律上利益亦不生任何准駁之效力，亦非行政處分，且本件原
    告既無申請被告作成設置排水溝等水土保持設施及修復裂斷
    之健康步道之公法上請求權，其訴之聲明第2項之請求自無
    從准許。原告對於非「依法申請之案件」逕行提起此部分課
    予義務訴訟，依據前開規定及說明，其起訴即欠缺訴訟要件
    ，依行政訴訟法第107條第1項第10款規定，應以裁定駁回。
本件原告之請求不合法，應予駁回。
中　　華　　民　　國 　111 　年　   6 　 月　   8　　日
                臺中高等行政法院第二庭 
                          審判長法  官　劉  錫  賢
                                法  官  楊  蕙  芬
                                法  官  林  靜  雯
以上正本證明與原本無異。
如不服本裁定，應於裁定送達後10日內以書狀敘明理由，經本院
向最高行政法院提起抗告（須依對造人數附具繕本）。
中　　華　　民　　國 　111 　年　   6  　 月　   8 　日
                                書記官  黃  毓  臻